臺灣高等法院臺南分院刑事裁定
111年度毒抗字第288號
抗  告  人
即  被  告  蔡東源



上列抗告人因強制戒治案件，不服臺灣嘉義地方法院中華民國11
1年3月14日裁定（111年度毒聲字第64號）提起抗告，本院裁定
如下：
    主  文
抗告駁回。
    理  由
一、本件抗告意旨略以：抗告人即被告甲○○(以下稱被告)因違反
    毒品危害防制條例案件，經檢察官聲請法院裁定令入戒治處
    所強制戒治，被告能接受觀察勒戒，觀察勒戒後固經專業人
    員評估，惟世事並非絕對，專業人員可能評估錯誤，被告在
    戒治所已聽過、見過太多人戒治完畢返鄉後，立即施用毒品
    ，許多人甚至得知觀察勒戒成功後，互相談論要到何處買毒
    品，交流彼此訊息，反之被告在勒戒期間謹言慎行，希望表
    現良好早日返鄉，安分守己卻被裁定戒治，大鳴大放滿口穢
    言的竟然勒戒成功，顯見原裁定不當，請求撤銷原裁定。
二、原裁定意旨略謂：被告因施用第一級毒品海洛因案件，經原
    審法院裁定送觀察、勒戒後，經法務部○○○○○○○○附設勒戒處
    所認有繼續施用毒品之傾向。是本案被告經觀察、勒戒後，
    既認有繼續施用毒品傾向，則聲請人本件戒治之聲請，於法
    有據，應予准許，爰依毒品危害防制條例第20條第2項後段
    規定，裁定令入戒治處所施以強制戒治。
三、按觀察、勒戒後，檢察官或少年法院（地方法院少年法庭）
    依據勒戒處所之陳報，認受觀察、勒戒人無繼續施用毒品傾
    向者，應即釋放，並為不起訴之處分或不付審理之裁定；認
    受觀察、勒戒人有繼續施用毒品傾向者，檢察官應聲請法院
    裁定或由少年法院（地方法院少年法庭）裁定令入戒治處所
    強制戒治，其期間為6個月以上，至無繼續強制戒治之必要
    為止，但最長不得逾1年，毒品危害防制條例第20條第2項定
    有明文。次按勒戒處所應注意觀察受觀察、勒戒人在所情形
    ，經醫師研判其有或無繼續施用毒品傾向後，至遲應於觀察
    、勒戒期滿之15日前，陳報該管檢察官或少年法院（庭），
    觀察勒戒處分執行條例第8條第1項亦定有明文。依據上開規
    定，受觀察、勒戒人有無繼續施用毒品之傾向，係由醫師研
    判。而關於有無繼續施用毒品傾向之評估標準，法務部已於
    110年3月26日以法矯字第11006001760號函修正頒布「有無
    繼續施用毒品傾向評估標準紀錄表」、「有無繼續施用毒品
    傾向評估標準評分說明手冊」，上開評分說明手冊載明判定
    之原則：「受觀察勒戒人入所後，經過2週時間的觀察、勒
    戒，由處所及醫療人員依據其各項紀錄、資料及觀察勒戒期
    間之行為表現，加以評分。在勒戒人入所4-6週後，可再做
    一次評估以做必要之評分修正。每一大項皆有靜態因子與動
    態因子。先以靜態因子分數評分，靜態因子分數總分在60分
    （含）以上為『有繼續施用毒品傾向』；60分以下，與動態因
    子分數相加，如果總分在60分（含）以上，為『有繼續施用
    毒品傾向』」，又評估標準紀錄表及說明手冊中「前科紀錄
    與行為表現」之第1題及第3題之計分方式修正如下(餘無修
    正)：㈠第1項「毒品犯罪相關司法紀錄」：計分方式修正為
    每筆(次)5分，總分上限為10分；㈡第3項「其他犯罪相關紀
    錄」：計分方式修正為每筆(次)2分，總分上限為10分。是
    被告有無「繼續施用毒品傾向」，係依具體個案之臨床實務
    及相關事證等情綜合判定，有其相當之專業依據及標準，且
    涉及專門醫學，另衡酌強制戒治的目的，是為協助施用毒品
    者戒斷毒品的心癮及身癮，所為的一種保安處分類型，該評
    估標準是適用於每一位受觀察、勒戒處分之人，具一致性、
    普遍性、客觀性，並加以綜合判斷的結果，倘其評估由形式
    上觀察，無擅斷或濫權等明顯不當的情事，法院自應予以尊
    重。
四、經查：
㈠、被告前因施用第一級毒品，經原審法院以110年度毒聲字第25
    0號裁定令入勒戒處所觀察、勒戒，被告於觀察、勒戒期滿
    前，再經法務部○○○○○○○○附設勒戒處所醫療人員依法務部矯
    正署110年3月26日修正後之評估標準評估被告有無繼續施用
    毒品之傾向，被告得分狀況為：　　
１、前科紀錄與行為表現部分合計35分：⑴毒品犯罪相關司法紀錄
    共12筆，每筆5分，已逾計分上限，僅以上限10分計算；⑵首
    次毒品犯罪年齡為21-30歲，計5分；⑶其他犯罪相關紀錄有1
    0筆，每筆2分，已逾計分上限，僅以上限10分計算；⑷入所
    時尿液毒品檢驗有多重毒品反應，計10分；⑸所內行為表現
    ，並無違規行為計0分。
２、臨床評估部分合計為35分：⑴有海洛因、安非他命濫用，計10
    分；⑵有合法物質濫用，種類：菸，每種2分，計2分；⑶使用
    方式有注射使用，計10分；⑷使用年數為超過1年，計10分；
    ⑸無精神疾病共病計0分；⑹臨床綜合評估（含病識感、動機
    、態度、就醫意願），評定為輕度，計3分。
３、社會穩定度部分合計為5分：⑴工作：有全職工作，計0分；⑵
    家庭：無家人藥物濫用，計0分；⑶入所後無家人訪視，計5
    分；⑷出所後與家人同住，計0分。
㈡、故醫療人員依法務部矯正署新修正之有無繼續施用毒品傾向
    各項評估標準為上述評估後，被告之靜態因子得分67分，動
    態因子得分8分，總分合計75分，已逾60分，綜合判斷有繼
    續施用毒品傾向一情，有法務部○○○○○○○○111年3月2日南所
    衛字第11100018230號函暨有無繼續施用毒品傾向證明書、
    評估標準紀錄表在卷可佐，堪認被告經觀察、勒戒後，確實
    仍有繼續施用毒品之傾向。而毒品危害防制條例規定強制戒
    治之目的，係因施用毒品成癮者，其心癮甚難戒除斷絕，致
    再犯率偏高，故有持續收容於戒治處所施以強制戒治之必要
    ，是該條例第20條第2項，係屬強制規定，只需觀察、勒戒
    後，經評定受觀察、勒戒人有繼續施用毒品傾向者，檢察官
    即應聲請法院裁定令入戒治處所施以強制戒治。被告既有施
    用第一級毒品之事實，並由原審法院以110年度毒聲字第250
    號裁定送勒戒處所執行觀察、勒戒後，復經法務部○○○○○○○○
    附設勒戒處所依被告之臨床實務及具體事證，專業評估判定
    被告為「有繼續施用毒品傾向」，尚未戒除毒癮，則為降低
    其再次施用毒品之危險性，自有依法施以強制戒治之必要。
五、被告固以其在勒戒期間表現良好，心理醫師未能適當就所有
    勒戒者評估其有無繼續施用毒品傾向，將其評定為有繼續施
    用毒品之傾向有誤，原裁定據此令其強制戒治顯然違誤為由
    ，指摘原裁定不當。惟查觀諸法務部所訂之標準，已將各項
    判斷基準客觀化、標準化及量化，去除人為偏頗不公因素之
    干擾，上述評估標準紀錄表之記載，就被告勒戒期間表現良
    好並無違規行為，且認被告並無精神疾病共病等有利被告項
    目，均已注意並採對被告有利之認定而未計分；又因其有全
    職工作、家人無濫用藥物情形、出所後可與家人同住，認其
    家庭支持功能正常，就此有利被告之事項亦一併採為評估項
    目，且均未予計分，顯見對被告有無繼續施用毒品傾向之評
    估係全面性就有利或不利被告事項一併予以注意，而非單純
    僅採擇不利被告項目評估計分，然被告依其他評估項目之得
    分，仍達60分以上而被評定為有繼續施用毒品之傾向，當難
    因此遽認評估人員之評估有所偏頗或違失。抗告意旨以此指
    摘原裁定不當，核屬無據。至於其他受勒戒之人，是否有必
    要施以強制戒治，均由合格醫師或專業人員依法務部所定上
    開評估標準，與被告接受相同評估程序後，判斷認定不需施
    以強制戒治，並未發現有取巧或違法評估之情事，當難徒憑
    被告一己想法，率認評估人員有違法或不公情事，亦難因此
    遽認被告之評估結果有誤。此外，曾實施勒戒、戒治之人，
    復歸社會後是否再度施用毒品，與被告需否施以強制戒治係
    屬二事，難以因此反證強制戒治效果不彰，並推導出被告不
    應施以強制戒治之結論，被告此部分抗告理由，亦難憑採。
六、綜上所述，原審法院依憑該勒戒處所按被告之臨床實務及具
    體事證綜合評分及判定被告「有繼續施用毒品傾向」，認定
    檢察官之聲請為正當，裁定被告應入戒治處所施以強制戒治
    ，其期間為6個月以上，至無繼續強制戒治之必要為止，但
    最長不得逾1年，並無不合，被告執前詞提起抗告，經核均
    無理由，應予駁回。
七、依刑事訴訟法第412條，裁定如主文。　　
中　　華　　民　　國　　111 　年　　4 　　月　　12　　日
                  刑事第六庭    審判長法　官  張瑛宗
                                      法　官  林逸梅
                                      法　官  李秋瑩
以上正本證明與原本無異。
不得再抗告。
　　　　　　　　　　　　　　　　　　　書記官  劉紀君
中　　華　　民　　國　　111 　年　　4 　　月　　12　　日